臺灣臺北地方法院民事判決　　　　　　　　　　　　　九十三年度建字第一一一號
　　原　　　告　鼎興工程顧問股份有限公司
　　法定代理人　甲○○
　　訴訟代理人　郭士功律師
　　被　　　告　行政院內政部營建署
　　法定代理人　柯鄉黨
　　訴訟代理人　林添進律師
右當事人間請求給付報酬事件，本院於九十三年十月十一日言詞辯論終結，判決如下
：
    主  文
被告應給付原告新台幣捌佰伍拾玖萬捌仟玖佰伍拾壹元，及其中新台幣壹佰柒拾捌萬
肆仟陸佰肆拾參元部分，自民國九十一年八月二十七日起至清償日止按年利率百分之
五之利息；其中新台幣貳佰肆拾貳萬玖仟肆佰陸拾貳元，自民國九十二年年九月十日
起至清償日止按年利率百分之五計算之利息；其中新台幣柒拾貳萬貳仟伍佰玖拾柒元
，自民國九十二年十一月十三日起至清償日止按年利率百分之五計算之利息；其中新
台幣參佰陸拾伍萬貳仟捌佰陸拾玖元，自民國九十三年三月一日起至清償日止按年利
率百分之五計算之利息；餘新台幣玖仟參佰捌拾元，自民國九十二年一月二十三日起
至清償日止，按年利率百分之五計算之利息。
訴訟費用由被告負擔。
    事  實 及 理 由
一、依兩造簽訂之「台灣西部走廊東西向快速公路建設計畫八里─新店線委託工程規
    劃設計契約」第九條之約定，兩造因該契約發生訴訟時，合意以本院為第一審管
    轄法院，故本院自有管轄權，核先敘明。
二、原告起訴主張：原告於民國八十一年間與台灣省政府住宅及都市發展局（以下稱
    劃設計契約」（下稱系爭契約），嗣經凍省後，依臺灣省政府功能業務與組織調
    整暫行條例規定，系爭工程契約由住都局移轉行政院內政部營建署即被告辦理；
    依系爭契約第五條約定「委託規劃設計服務費率依發包施工費、材料費及地質鑽
    探試驗費合計百分之貳點零計價」，被告自簽約後至八十五年中，各標段各期之
    服務費用，均依此約定標準計算，詎料於八十五年七月九日，被告片面以八五住
    都道字第○五五○一九號函，主張「服務費給付標準應依行政院頒佈修正之『公
    有建築物委託建築師規劃設計監造酬金標準』計算，即不含財務費用（係指稅捐
    、保險等）」，甚且主張應溯及既往要求原告繳還溢領之服務費，惟『公有建築
    物委託建築師規劃設計監造酬金標準』並無適用系爭契約之餘地，爰依契約關係
    請求被告給付因扣除稅捐、保險等財務費用為計算基準而短付之服務報酬。並聲
    明：被告應給付原告新台幣（下同）八百五十九萬八千九百五十一元，及其中壹
    佰柒拾捌萬肆仟陸佰肆拾參元部分，自民國九十一年八月二十七日起至清償日止
    按年利率百分之五之利息；其中貳佰肆拾貳萬玖仟肆佰陸拾貳元，自民國九十二
    年年九月十日起至清償日止按年利率百分之五計算之利息；其中柒拾貳萬貳仟伍
    佰玖拾柒元，自民國九十二年十一月十三日起至清償日止按年利率百分之五計算
    之利息；其中參佰陸拾伍萬貳仟捌佰陸拾玖元，自民國九十三年三月一日起至清
    償日止按年利率百分之五計算之利息；餘玖仟參佰捌拾元，自民國九十二年一月
    二十三日起至清償日止，按年利率百分之五計算之利息。
三、被告則以：系爭契約第五條約定：「規劃服務費依發包施工費、材料費及地質鑽
    探試驗費合計百分之貳點零計價」，該約定所謂「發包工程費」並未言明是否包
    含財務費用（例如稅捐、保險等），是顯然契約有待解釋當事人訂立契約時之真
    意為何；被告於系爭契約簽定前，即曾於八十年七月十九日函邀各工程顧問機構
    提供規劃設計服務建議書時，被告以當時有效之行政院頒布之「各機關委託技術
    顧問機構承辦技術服務處理要點」（下稱技術服務處理要點）規定辦理評選事宜
    ，被告依據該要點原則與原告簽訂服務契約，就服務費用，據該要點第十條第二
    項之規定，憑以計算服務費用之建造費用，明文規定並不包括「財務費用」，即
    係營造工程保險費及承包商稅捐（即營業稅）等項，此可由行政院七十三年九月
    二十九日台七十三內一五八六○號明示：「工程保險費」及「稅捐利潤」等財務
    費用與設計工作無涉，故不應列入施工費用內計付設計公司可證；雖內政部七十
    四年八月二十一日臺七十四內一五七三五號之內容固以「恢復七十三年九月二十
    九日臺七十三內一五八六○號函釋前之規定」即「工程保險費」及「利潤稅捐」
    可計入「工程費」內付酬金，然此解釋迭經行政院主計處修正「公有建築物委託
    建築師規劃設計監造酬金標準表」（下稱建築師酬金表）變更（八十七年七月十
    六日臺（８０）忠授字第○七六六二號函）該表所稱之工程費，並不包括財務（
    稅捐、保險）費用，此修正並經主管機關即行政院公共工程委員會分別以八十六
    年一月二十八日（８６）工程技字第八六○○一七七號函、八十六年十二月十八
    日臺八十六工技字第八六一四五○五號函釋肯認，是以被告於八十一年一月間與
    原告簽立委託規劃設計契約書時，確實依當時有效之函釋與原告訂立契約，其施
    工費之計算自應排除稅捐、保險費用。又建築師酬金表亦應適用於非建築師之原
    告，蓋被告發包之規劃設計，不論由建築師或工程顧問公司承攬，均列有建築師
    或工程顧問公司之設計、監造費用，且其費用均以工程費或施工費之比例計算設
    計或監造費用，是以建築師酬金表中說明工程費不包括保險費及稅捐兩項後為計
    算服務費之工程建造費用基準，自可適用於兩造間所訂立之契約無疑，況參酌行
    政院公共工程委員會八十八年五月十七日（八八）工程企字第八八橫六七四一號
    令發布，並於九十一年十二月十一日工程企字第○九一○○五二九三七○號令修
    正之「機關委託技術服務評選及計費辦法」第三條規定亦同此意旨，且該辦法第
    十七條亦明示：建造費用並不包含營業稅及包商保險費，是被告以扣除保險費及
    稅捐等財務費用後，計算系爭契約服務費自屬於法有據等語，資為抗辯。並聲明
    ：(一)原告之訴駁回。(二)如受不利益判決，願供擔保免為假執行。
四、兩造不爭執事項：
  (一)兩造簽訂系爭契約後，原告均已依約完成工作。
  (二)原告依系爭契約，於八十五年七月以前歷次請領之服務費，其計算基準均包含稅
    捐及保險費。
  (三)兩造簽訂之台北都會區○○○○道路新店市轄段工程（忠義街至中央路段）設計
    服務合約，有關服務費之約定條件，與系爭契約相同，被告請領服務費之計算基
    準均包含稅捐及保險費，並經兩造於九十年八月結算並由原告請領完畢結案。
  (四)系爭工程施工預算書所載施工費，均包含營業稅及營造綜合保險費。
  (五)若系爭契約服務費之計算基準包括稅捐、保險費？被告對原告請求之金額及利息
    起算日並不爭執。
五、本件兩造爭點厥為系爭契約第五條所為「委託規劃設計服務費率依發包施工費、
    材料費及地質鑽探試驗費合計百分之貳點零計價」之約定中，所謂服務費率計算
    基準是否包括稅捐及保險費？按解釋意思表示，應探求當事人真意，不得拘泥於
    所用之辭句。民法第九十八條定有明文。又解釋私人之契約，應通觀全文，並斟
    酌立約當時之情形，以期不失立約人之真意；解釋當事人立約之真意，除雙方中
    途有變更立約內容之同意，應從其變更以為解釋外，均以當事人立約當時之真意
    為準，而真意何在，又應以過去事實及其他一切證據資料為斷定之標準，不能拘
    泥文字致失真意，最高法院十八年上字第一七二七號、四十九年台上字第三○三
    號、十九年上字第四五三號判例可資參照。查系爭契約第五條係就原告之服務報
    酬所為之約定，其原文為「委託規劃設計服務費率依發包施工費、材料費及地質
    鑽探試驗費合計百分之貳點零計價（含百分之五營業稅），其付款辦法於發包施
    工前暫按甲方核可工作計劃書所列工程費概算所得服務費為計算依據。第一期：
    :。第二期：：。第三期：：。第四期：乙方（指原告）完成每標工程細部設計
    圖說及預算，經核可後，可向甲方（指被告）申請給付該標『施工預算』中之施
    工費、材料費及地質鑽探試驗費第三項累計得服務費之百分之六十。第五期：乙
    方於完成每標工程細部設計圖說並經甲方完成發包後，可申請該標『施工預算』
    中之施工費、材料費及地質鑽探試驗費第三項累計百分之九十服務費。尾款：甲
    方辦妥各項工程決算後，按決算金額計付服務費尾款（多退少補）。」（見本院
    卷第十七、十八頁），故依前開約定所示，原告依系爭契約所得領取服務費之基
    準，於發包施工前暫按原告核可工作計劃書所示之工程費概算，若於發包後則依
    施工預算中所列之施工費、材料費及地質鑽探試驗費三項累計，尾款再依工程完
    工之決算金額計付。次再細繹卷附之兩造均不爭執其形式上真正之包含在系爭契
    約內之重翠橋頭至板橋民生路中山路口段之第二之一標的被告施工預算書，其內
    記載預算項目計分為四大項，依序為設備費、材料費、購地補償費、監工及管理
    費，又設備費項下包括施工費，施工費項下又包含營業稅及營造綜合保險費二小
    項等情（見本院卷第一二五至一四四頁），從而依系爭契約第五條約定依施工預
    算中之施工費計算服務費且明文未排除該施工費項下之保險費及營業稅，自應認
    本件服務費之計算應包括保險費及營業稅在內；況且兩造均不爭執原告業依系爭
    契約，於八十五年七月以前歷次向被告請領之服務費，其計算基準均包含稅捐及
    保險費，又兩造另行於八十一年二月間簽訂之台北都會區○○○○道路新店市○
    段工程（忠義街至中央路段）設計服務合約，有關服務費之約定條件，與系爭契
    約相同，被告請領服務費之計算基準均包含稅捐及保險費，並經兩造於九十年八
    月結算並由原告請領完畢結案等情，亦即兩造簽訂系爭契約起有長達五年時間，
    及兩造於同一時期另行簽訂相同報酬條件之契約，均係以稅捐及保險費為計算服
    務費之基準，故以系爭契約之全文意旨、系爭契約簽訂後之履約狀況及條件相同
    契約之履約結果，應可認有關服務費之計算基準應包括稅捐及保險費，始符兩造
    簽訂系爭契約時之真意，是原告主張稅捐及保險費應列入系爭契約服務費之計算
    基準，應為可採。
六、被告雖以其於系爭契約簽定前，曾於八十年七月十九日函邀各工程顧問機構提供
    規劃設計服務建議書時，被告以當時有效之行政院頒布之「各機關委託技術顧問
    機構承辦技術服務處理要點」（下稱技術服務處理要點）規定辦理評選事宜，系
    爭契約自有該要點規定之適用等語抗辯，然為原告所否認，辯稱被告未曾出示該
    要點予原告等語。查當事人主張有利於己之事實者，就其事實有舉證之責任，民
    事訴訟法第二百七十七條前段定有明文，被告既主張該有利事實，自應負有舉證
    之責然被告僅空言主張，未能舉證以實其說，被告此部分之主張自不足採。
七、被告再以兩造簽訂系爭契約時有效的「各機關委託技術顧問機構承辦技術服務處
    理要點」（下稱技術服務處理要點）及「公有建築物委託建築師規劃設計監造酬
    金標準表」（下稱建築師酬金表）以充作探求當事人簽訂系爭契約真意之依據為
    抗辯。惟按行政程序法第一百五十九條規定「本法所稱行政規則，係指上級機關
    對下級機關，或長官對屬官，依其權限或職權為規範機關內部秩序及運作，所為
    非直接對外發生法規範效力之一般、抽象之規定。行政規則包括下列各款之規定
    ︰一、關於機關內部之組織、事務之分配、業務處理方式、人事管理等一般性規
    定。二、為協助下級機關或屬官統一解釋法令、認定事實、及行使裁量權，而訂
    頒之解釋性規定及裁量基準」。是以，行政規則係規範行政機關內部事項之命令
    或上級長官對下署所為之一般性裁量或函釋，僅供機關內部參考之用，並不直接
    對外發生效力。查技術服務處理要點係由行政院函核定以供各機關委託國內外技
    術顧問機構承辦技術服務處理時遵循，另技術服務處理要點亦係由行政院核定以
    供其所屬機關處理相關事務之規範，觀諸卷附之技術服務處理要點及建築師酬金
    表（參見本院卷第六十一頁、第一八二、一八三頁）自明，故均屬上級機關對下
    級機關，依其權限或職權為規範機關內部秩序及運作，所為一般、抽象之規定，
    為行政規則，揆諸前開規定，對外並不發生效力，該行政規則縱使內行政機關內
    係屬有效，亦不拘束與被告簽訂私法契約之原告。
八、被告再以前開二行政規則（即技術服務處理要點及建築師酬金表）是否可充作解
    釋系爭契約之依據？按民事屬私法，首重當事人意思，若當事人未合意者，依法
    律，法律未規定者，依習慣，無習慣者，依法理，此觀之民法第一條規定自明。
    查有關本件服務費之計算基準是否包括稅捐及保險費，兩造簽訂系爭契約時並無
    法律明文（至行政院公共工程委員會八十八年五月十七日（八八）工程企字第八
    八○六七四一號令發布，並於九十一年十二月十一日工程企字第○九一○○五二
    九三七○號令修正之「機關委託技術服務評選及計費辦法」部分，係兩造簽訂系
    爭契約後依據政府採購法第二十二條第二項所發布之命令，容後再述），雖行政
    院核定前開二行政規則，然行政院就有關建築師酬金表中所謂之工程費用是否包
    括稅捐、保險費乙節，自六十六年間起之函示，從未明文區別，至行政院七十三
    年九月二十九日以台七十三內一五八六○號明示：「工程保險費」及「稅捐利潤
    」等財務費用與設計工作無涉，故不應列入施工費用內計付設計公司，迨行政院
    再於七十四年八月二十一日以臺七十四內一五七三五號函「恢復七十三年九月二
    十九日臺七十三內一五八六○號函釋前之規定」即「工程保險費」及「利潤稅捐
    」可計入「工程費」內以支付酬金，迄行政院主計處以八十年七月十六日臺（８
    ０）忠授字第○七六六二號函修正建築師酬金表時，再變更為不應包括財務（稅
    捐、保險）費用等情，有本院依被告聲請函詢有關建築師酬金表所稱工程費是否
    包括工程保險費及利潤稅捐之歷次變更函文等相關資料，經行政院公共工程委員
    會以九十三年八月二十三日工程企字第09300333850號函復在卷（見本院卷第一
    六七至一八三頁），故就有關建築師服務費用計算基準之工程費是否包括保險費
    及稅捐，在行政機關內部即數度更異其見解而非自始即屬定論，又有關技術服務
    處理要點第十點固明文規定有關服務費計算基準之建造費用並不包括財務費用，
    然所謂財務費用是否指挩捐及保險費？亦為兩造爭執之所在，然觀諸公共工程之
    主管機關就相同情況之個案處理時，即認在行政院主計處以八十四年十一月二十
    九日台 (84)處忠六字第一一八四四號函認『稅利費及營造保險費』屬財務第十
    點所稱財務費用加以釋義前所簽訂之契約，當事人援引簽訂契約後主管機關所為
    之前開函釋（即一一八四四號函）並非允當等情，有原告所提行政院公共工程委
    員會公共工程爭議處理案例彙編II中有關○○市○○廠興建工程服務契約費應各
    按完工結算總工程費先扣除稅捐、保險費再為計算契約爭議案可憑（見本院卷第
    二一四至二一六頁），故有關技術服務處理要點中所稱建造費用所應扣除之財務
    費用是否包括稅捐及保險費，於兩造在八十一年間簽訂系爭契約時，亦非定見，
    綜前所述，有關規劃設計服務費用計算基準之工程費應排除保險費及稅捐，既非
    公共工程發包時為一般承攬當事人所知悉、慣用之習例，即非可憑為探求當事人
    簽約真意之依據，被告抗辯前開行政規則可為兩造簽訂系爭契約真意之憑據，要
    不足採。至行政院公共工程委員會八十八年五月十七日（八八）工程企字第八八
    ○六七四一號令發布，並於九十一年十二月十一日工程企字第○九一○○五二九
    三七○號令修正之「機關委託技術服務評選及計費辦法」，係兩造簽訂系爭契約
    後依據政府採購法第二十二條第二項所發布之命令，其雖具有法律之拘束力，然
    基於法律不溯及既往原則，自不容被告援引適用於系爭契約。
九、綜上所述，原告主張系爭契約服務費計算基準包括挩捐及保險費，為可採，又被
    告對系爭契約服務費之計算基準若包括稅捐、保險費時，其對原告請求之金額及
    利息均不爭執，如前所述，從而，原告本於契約關係，請求被告給付八百五十九
    萬八千九百五十一元，及如主文所示之利息，為有理由，應予准許。
十、兩造其餘主張及所提證據與本院上開論斷無涉或無違，不予贅述。
十一、結論：本件原告之訴為有理由，依民事訴訟法第七十八條，判決如主文。
中　　　華　　　民　　　國　　九十三　　年　　　十　　　月　　二十九　　日
                                              民事第六庭  法  官    李媛媛
正本係照原本作成
如對本判決上訴，須於判決送達後廿日內向本院提出上訴狀
中　　　華　　　民　　　國　　九十三　　年　　　十　　　月　　三十一　　日
                                                          書記官    林秀妙
